臺灣板橋地方法院民事判決　　　　　　　93年度訴字第1364號
原　　　告　乙○○
訴訟代理人　舒建中律師
複代理人　　劉大新律師
被　　　告　甲○○
訴訟代理人　陳德峰律師
複代理人　　蔡明和律師
上列當事人間請求償還票據所受利益事件，經本院於民國93年12
月16日言詞辯論終結，判決如下：
    主  文
被告應給付原告新台幣700,000元。
原告其餘之訴駁回。
訴訟費用由被告負擔二分之一；餘由原告負擔。
本判決第一項於原告以新台幣233,000 元供擔保後，得假執行。
但被告如以新台幣700,000 元為原告預供擔保，得免為假執行。
原告其餘假執行之聲請駁回。
    事實及理由
壹、原告主張：
  一、原告執有被告於民國86年6 月1 日簽發，面額新台幣（下
      同）1,400,000 元之本票一紙，本票權利雖已罹於三年之
      時效而消滅，然被告係因向原告借款140,000 元而簽發系
      爭本票，茲系爭本票權利消滅，被告即受有免去支出1,40
      0,000 元票款義務之利益，依票據法第二十二條第四項規
      定，原告自得訴請被告償還。又原告就系爭借款，前曾定
      期應於九十一年時二月十五日返還，迄今已逾一年，被告
      仍分文未付，爰併依金錢借貸關係擇一請求被告返還之。
  二、聲明：(一)被告應給付原告1,400,000 元。(二)原告願供擔保
      ，請准宣告假執行。
貳、被告抗辯：
  一、被告為原告餐廳之廚師，曾陸續向原告借款，並開立系爭
      本票一紙，面額1,400,000 元，然被告僅向原告借款700,
      000 元，且已全部清償。
  二、聲明：原告之訴駁回，如受不利之判決，願供擔保請准宣
      告免為假執行。
參、法院之判斷：
  一、按票據上債權因時效或手續欠缺而消滅，執票人固得依票
      據法第22條第4 項規定對於發票人或承兌人，於其所受利
      益之限度請求償還。惟所稱之利益，係指發票人或承兌人
      於原因關係或資金關係上所受之利益（代價）而言。執票
      人對發票人、承兌人實際上是否受有利益及所受利益若干
      ，應負舉證責任（最高法院88年台上自第3181號判決意旨
      參照）。本件兩造均不爭執被告簽發系爭本票之原因關係
      為借貸，惟就借貸之金額各執一詞，原告主張借貸金額係
      1,400,000 元，被告則抗辯僅借700,000 元，依舉證責任
      分配之法則，原告就超過700,000 元之借款原因關係存在
      之事實，負有證明之責任。就此事實，原告雖主張、證人
      涂素滿、鄭昆池於台灣台北地方法院台北簡易庭92年度北
      簡字第9207號確認本票債權不存在事件審理中之證詞可以
      證明被告承認借款1,400,000 元，然查證人鄭崑池之證詞
      謂：「我看過這張本票，大概是八十六年、八十七年左右
      ，在被告乙○○開的餐廳裏見過，當時我在餐廳裡用餐，
      我看到阿滿寫這張本票的數字後，把票交給原告簽蒙....
      」等語，證人涂素滿之證詞謂：「這張票上的金額是我寫
      的，因為被告（即乙○○）不識字，我跟被告是時（十之
      誤寫）幾年的老朋友，也認識原告（即甲○○），當時我
      是去吃飯，被告說他不認識字，就請我寫本票上面的金額
      ，然後再拿給原告簽名，日期就是發票日當天，這日期、
      大寫金額、數字也是我寫的」等語（參見該案卷32頁至34
      頁），依其等之證詞，僅得證明系爭本票簽發過程乃由涂
      素滿代為填寫金額及日期後，再交由被告簽名其上而已；
      尚不能證明系爭本票簽發時，原告對於被告已有1,
      400,000 元之借款原因關係存在。故原告主張本件借款金
      額超過700,000 元部分，尚難採信。
  二、再者，被告雖抗辯所借700,000 元業已清償完畢云云，然
      此為原告所否認，被告復未能提出其他證據以實其說，所
      辯清償完畢云云，即難憑採。
  三、綜上所述，原告持有被告簽發之系爭本票債權，雖因罹於
      時效而消滅，然被告基於本票之原因關係受有700,000 元
      借款之利益，原告依票據法第22條第4 項規定請求被告償
      還所受利益，於法並無不合，應予准許。原告請求金額逾
      700,000元之部分，則屬於法無據，不應准許。
  四、兩造陳明願供擔保，聲請宣告假執行或免為假執行，經核
      原告勝訴部分，合於法律規定，爰分別酌定相當之擔保金
      額宣告之；原告其餘假執行之聲請，因訴之駁回而失所依
      據，不予准許。
肆、結論：原告之訴為一部有理由，一部無理由，依民事訴訟法
    第79條、第390 條第2 項、第392條第2項，判決如主文。
中　　華　　民　　國　　93　　年　　12　　月　　31　　日
                  民事第三庭    法　官　許月珍
以上正本係照原本作成
如對本判決上訴，須於判決送達後20日內向本院提出上訴狀
中　　華　　民　　國　　93　　年　　12　　月　　31　　日
                            書記官　劉昌明
